【裁判字號】    99,家小,4
【裁判日期】    991021
【裁判案由】    分配剩餘財產
【裁判全文】
臺灣臺南地方法院小額民事判決           99年度家小字第4號
原      告  甲○○
訴訟代理人  蘇明道律師
複代理人    王正宏律師
被      告  乙○○
上列當事人間請求分配剩餘財產事件，經本院於民國99年10月7
日言詞辯論終結，判決如下：
    主      文
被告應給付原告新臺幣柒萬玖仟柒佰參拾元，及自民國九十九年
八月二十一日起至清償日止，按週年利率百分之五計算之利息。
原告其餘之訴駁回。
訴訟費用新臺幣壹仟元由被告負擔。
本判決得假執行。被告以新臺幣柒萬玖仟柒佰參拾元為原告預供
擔保，得免為假執行。
    事實及理由
甲、程序方面：
    按訴狀送達後，原告不得將原訴變更或追加他訴，但因擴張
    或減縮應受判決事項之聲明者，不在此限，民事訴訟法第43
    6條之23、第436條第2項及第255條第1項第3款定有明文。本
    件原告起訴時聲明：「被告應給付原告新臺幣67,150元，及
    自起訴狀繕本送達被告之翌日起至清償日止，按年息百分之
    五計算之利息；原告願供擔保請准宣告假執行。」；後原告
    於99年8月2日具狀變更其訴之聲明為：「被告應給付原告10
    0,000元，及自本訴狀送達被告翌日起至清償日止，按年息
    百分之五計算之利息；原告願供擔保請准宣告假執行。」。
    核原告上開所為係屬擴張（就請求被告給付之金額部分）及
    減縮（就利息部分）應受判決事項之聲明，參諸上開規定，
    即為法之所許，合先敘明。
乙、實體方面：
一、本件原告起訴主張：
（一）兩造於民國69年9月28日結婚，嗣被告於97年間向鈞院提
      起離婚訴訟，經鈞院以97年度婚字第122號離婚判決，又
      兩造於結婚時並未約定夫妻財產制，自應適用法定財產制
      之規定，原告並得依民法第1030條之1第1項規定請求分配
      剩餘財產。
（二）本件被告於婚後分別購置下列不動產：
    1.臺南縣佳里鎮○里段2366之46地號土地，應有部分2分之1
      。
    2.臺南縣佳里鎮○里段2366之59地號土地，應有部分2分之1
      。
    3.門牌號碼臺南縣佳里鎮○○里○○鄰○○街166巷9弄3號之
      房屋，應有部分2分之1。
    4.臺南縣七股鄉○○○段541之9地號土地，應有部分全部。
    5.臺南縣七股鄉○○○段542地號土地，應有部分十分之一
      。
（三）原告於婚後分別購置下列不動產：
    1.臺南縣佳里鎮○里段2366之46地號土地，應有部分2分之1
      。
    2.臺南縣佳里鎮○里段2366之59地號土地，應有部分2分之1
      。
    3.門牌號碼臺南縣佳里鎮○○里○○鄰○○街166巷9弄3號之
      房屋，應有部分2分之1。
（四）另原告所有車牌號碼UX-3397號自用小客車，係1992年份
      ，車齡已有18年，現棄置原告住處，已無殘餘價值，而原
      告於兩造婚姻關係消滅時，並無負債。本件被告之財產顯
      較原告為多，為此，請求被告應給付原告100,000元及法
      定遲延利息。
二、被告則辯以：伊在97年1月25日向法院提起離婚訴訟時，並
    無負債，另外原告所有之車輛已沒有殘值了，但如果要跟伊
    要錢是不可能的，伊希望多出來的土地一半給原告，或者是
    去拍賣給原告一半的價格等語。
三、本院得心證之理由：
（一）查兩造於民國69年9月28日結婚，被告於97年1月25日間向
      本院起訴請求判決兩造離婚，而經本院以97年度婚字第12
      2號判決兩造離婚確定等情，業據原告提出97年度婚字第1
      22號離婚判決影本1份在卷可稽，並經本院依職權調取前
      開民事卷宗核閱無訛，且為兩造所不爭執，前開事實自堪
      認定。
（二）按夫妻未以契約訂立夫妻財產制者，除本法另有規定外，
      以法定財產制為其夫妻財產制，民法第1005條定有明文；
      又按法定財產關係消滅時，夫或妻現存之婚後財產，扣除
      婚姻關係存續中所負債務後，如有剩餘，其雙方剩餘財產
      之差額，應平均分配，但因繼承或其他無償取得之財產及
      慰撫金不在此限，民法第1030條之1第1項定有明文。再按
      91年民法親屬編修正前適用聯合財產制之夫妻，其特有財
      產或結婚時之原有財產，於修正施行後視為夫或妻之婚前
      財產；婚姻關係存續中取得之原有財產，於修正施行後視
      為夫或妻之婚後財產，民法親屬編施行法第6條之2亦定有
      明文。查兩造於69年9月28日結婚，並未約定夫妻財產制
      ，是原告自得依上述法定財產制之相關規定，請求分配剩
      餘財產。
（三）再按夫妻現存之婚後財產，其價值計算以法定財產制關係
      消滅時為準；但夫妻因判決而離婚者，以起訴時為準，民
      法第1030條之4第1項亦定有明文。本件被告係於97年1月
      25日向法院起訴請求判決與原告離婚，而經法院判決離婚
      確定，揆諸前揭規定，本件兩造剩餘財產之分配，即應以
      97年1月25日為兩造財產價值計算之基準日期。經查：
    1.本件原告應列入分配之婚後財產及負債明細如下：
      (1)坐落臺南縣佳里鎮○里段2366之46地號土地（應有部分
        2分之1）。
      (2)坐落臺南縣佳里鎮○里段2366之59地號土地（應有部分
        2分之1）。
      (3)門牌號碼臺南縣佳里鎮○○里○○鄰○○街166巷9弄3號
        之建物（應有部分2分之1）。
      (4)又原告於97年1月25日並無負債。另原告主張其所有之
        西元1992年份車牌號碼UX-3397號自用小客車，已無殘
        餘價值；以及坐落臺南縣七股鄉○○○段541之10地號
        土地（應有部分全部），坐落臺南縣七股鄉○○○段
        542地號土地（應有部分十分之一），門牌號碼臺南縣
        七股鄉看坪村10鄰看坪74之1號建物（應有部分全部）
        ，均為原告繼承取得等情，為兩造所不爭執，是上列原
        告婚後所取得之財產，均不列入本件計算兩造婚後剩餘
        財產之範圍，附此敘明。
    2.本件被告應列入分配之婚後財產及負債明細如下：
      (1)坐落臺南縣佳里鎮○里段2366之46地號土地（應有部分
        2分之1）。
      (2)坐落臺南縣佳里鎮○里段2366之59地號土地（應有部分
        2分之1）。
      (3)門牌號碼臺南縣佳里鎮○○里○○鄰○○街166巷9弄3號
        之建物（應有部分2分之1）。
      (4)臺南縣七股鄉○○○段541之9地號土地（應有部分全部
        ）。
      (5)臺南縣七股鄉○○○段542地號土地（應有部分十分之
        一）。
      (6)被告於97年1月25日並無負債。
    3.基上，勾稽上開兩造應列入計算之婚後剩餘財產，本件被
      告之婚後剩餘財產較原告婚後剩餘財產多出臺南縣七股鄉
      ○○○段541之9地號（應有部分全部）及臺南縣七股鄉○
      ○○段542地號（應有部分十分之一）2筆土地，又原告主
      張上開土地應以97年1月之公告土地現值計算價值，除為
      被告所不爭執外，且佐以上開土地經本院囑託鑑定機關鑑
      價，鑑價費用高達5萬餘元，衡以本件原告請求之訴訟標
      的僅為10萬元，是本院爰依民事訴訟法第436之14條之規
      定，認本件以鑑定機關鑑定上開不動產價格所為之調查證
      據方法，其費用與當事人之請求顯不相當，是認原告主張
      依上開土地依97年1月之公告土地現值計算其價值，自屬
      有據。稽之被告所有之臺南縣七股鄉○○○段541之9地號
      土地面積為79平方公尺，97年1月之公告土地現值為1,700
      元，被告應有部分為全部，是被告所有之該部分土地價值
      為134,300元（計算式：79×1,700＝134,300）；又被告
      所有之臺南縣七股鄉○○○段542地號土地面積為148平方
      公尺，97年1月之公告土地現值為1,700元，被告應有部分
      為十分之一，是被告所有之該部分土地價值為25,160元（
      計算式：148×1,700÷10＝25,160），故本件兩造剩餘財
      產之差額為159,460元（計算式：134,300＋25,160＝159,
      460，依前所述，原告得請求平均分配上開差額79,730元
      （計算式：159,460÷2＝79,730）。
（四）綜上所述，原告請求被告給付79,730元及自擴張訴之聲明
      狀繕本送達翌日即99年8月21日起（本件起訴狀繕本係於
      99年8月10日寄存於被告住所地之警察機關，有送達證書
      附卷足佐，依民事訴訟法第138條第2項規定，寄存送達自
      寄存之日起經10日發生效力，上開寄存送達應於99年8月
      20日生效）至清償日止，按年息百分之5計算之利息，核
      屬正當，應予准許。逾此範圍之請求為無理由，應予駁回
      。
四、本件原告之訴一部有有理由，一部無理由，本院酌量情形，
    本件訴訟費用由被告負擔，查原告支出訴訟費用（第一審裁
    判費）1,000元，因之被告應賠償原告之訴訟費用額確定為
    1,000元，應由被告負擔。
五、本件係小額程序為被告敗訴之判決，依民事訴訟法第436條
    之20規定，應依職權宣告假執行；並依同法第436條之23、
    第436條第2項、第392條第2項規定，依職權宣告被告如預供
    擔保後，得免為假執行。
丙：結論：
    本件原告之訴為一部有理由，一部無理由，依民事訴訟法第
    79條、第436條之19第1項、第436條之20、第436條之23、第
    436條第2項、第392條第2項，判決如主文。
中    華    民    國    99    年    10    月    21    日
                  家事法庭    法  官  楊佳祥
上為正本係照原本作成。
如不服本判決，應於送達後廿日內，向本院提出上訴狀並表明上
訴理由，如於本判決宣示後送達前提起上訴者，應於判決送達後
20日內補提上訴理由書（須附繕本）。民事訴訟法第436條之24
第2項規定：對小額程序之第一審裁判之上訴或抗告，非以其違
背法令為理由，不得為之。
中    華    民    國    99    年    10    月    21    日
                              書記官  葉芳如

司法院資訊處製作；財團法人民間司法改革基金會備份。
